臺灣高等法院刑事判決　　　　　　　　　　　　九十三年度重上更(五)字第二三號
　　上　訴　人
　　即　自訴人　劉　遠
　　自訴人　之
　　承受訴訟人　丁○○○
　　代　理　人　陸正康律師
　　被　　　告　乙○○
　　選任辯護人　黃顯民律師
　　被　　　告　丙○○
　　　　　　　　甲○○
右上訴人因自訴被告等誣告等案件，不服臺灣臺北地方法院八十四年度自字第一○三
號，中華民國八十四年五月三十日第一審判決，提起上訴，經判決後，由最高法院第
五次發回更審，本院判決如左：
    主  文
原判決撤銷。
本件自訴不受理。
    理  由
一、自訴意旨略以：自訴人劉遠係香港揚揚貿易有限公司（下稱揚揚公司）負責人，
    被告乙○○為揚揚公司董事，被告丙○○為乙○○之子，丙○○除為緒亞工業股
    份有限公司（下稱緒亞公司）登記之負責人外，並協助乙○○處理兩岸貿易及揚
    揚公司之業務，被告甲○○為丙○○之配偶（嗣已離婚），為緒亞公司主辦會計
    兼辦緒亞公司內外行政連絡事務。緣自訴人於民國（以下除註明為
    ）七十九年至八十年一月間向被告經營之緒亞公司購買竹蓆編織機計美金八十一
    萬零八百六十五元五角，貨款均已付清，有緒亞公司
    日出具之收據為憑，被告等明知其事，竟向台灣台北地方法院檢察署控告自訴人
    及自訴人之妻丁○○○，略以﹕自訴人及丁○○○持有之前開收據，係利用緒亞
    公司所交付並已蓋好印章備作對中國大陸報價、議價用之空白信紙，以打字方式
    所偽造，企圖使揚揚公司免除債務，涉犯偽造文書及詐欺罪嫌等語。該案經檢察
    官偵查結果，以自訴人及丁○○○犯偽造文書及詐欺罪嫌提起公訴（八十一年度
    偵字第一一四四三號），嗣於台灣台北地方法院審理中（八十二年度訴字第一七
    八七號），被告甲○○為坐實自訴人係利用前開方式偽造收據，竟又偽造傳真一
    紙提出於法院，略以自訴人已於
    五日之傳真（傳真內容略謂﹕緒亞公司同意自訴人之要求，將三份對大陸報價、
    議價用之空白信紙傳真予自訴人，但請自訴人於收受後，於該傳真上簽名，並回
    傳予緒亞公司，緒亞公司當即於翌日或再次一日，以ＤＨＬ快遞予自訴人等情）
    ，以證明被告確有將空白信紙寄交自訴人。被告等另唆使或夥同案外人徐旨平，
    共同以移植簽名之方式，偽造瑜山國際貿易有限公司（下稱瑜山公司，乃自訴人
    負責經營）開具予揚揚公司之報價單（即ＩＮＶＯＩＣＥ），憑以主張自訴人尚
    欠緒亞公司美金十四萬八千二百四十元之貨款，認自訴人涉犯詐欺，而持此偽造
    之報價單再向台灣台北地方法院檢察署控告自訴人涉犯詐欺罪嫌（八十二年度偵
    字第一八０四一號），由同署移送台灣台北地方法院併辦。嗣台灣台北地方法院
    判決自訴人無罪，上訴二審亦判無罪（八十三年上訴字第三０八八號），嗣由最
    高法院數度發回更審，仍判決自訴人無罪。被告三人此等行為係共犯誣告及偽造
    文書罪嫌。查自訴人並未收受被告等寄來之空白信紙，遑論簽收該文件並予回傳
    予甲○○，如有以傳真聯絡寄來空白信紙，被告等應視該傳真文件為至寶，豈可
    能只留影本，而始終未能提出上開傳真文件之正本，且影本上多處塗改，被告等
    亦始終不能證明其已以ＤＨＬ寄出空白信紙，且被告於
    日新購傳真機，同年九月廿七日即將舊傳真機轉至大陸，自不能再回收使用，故
    一九九０年九月廿七日前均應使用舊傳真機，但被告偽造自訴人一九九０年九月
    六日回傳之傳真文件之字頭，竟與一九九０年九月廿七日前使用之舊傳真機字頭
    不同，顯見係舊傳真機已不復取得，乃按新傳真機之字頭偽造，由此可見其等憑
    空捏造。再者，自訴人固有向被告等購買竹蓆編織機十台、竹蓆鋸台二台、鍋爐
    一台、磨光機一台，然總價款僅新台幣一百二十七萬餘元，統一發票ＪＮ000
    00000號日期為七十九年十一月十日，已銀貨兩訖，被告等竟提出同號變造
    日期為七十九年十一月三十日之統一發票，主張美金十四萬八千二百四十元相當
    於新台幣三百五十萬元之貨價，以呼應前揭與徐旨平共同偽造之ＩＮＶＯＩＣＥ
    ，自訴人一向親自委託合祥報關行承辦人溫聰明、劉麗蓉辦理出口，用印簽名均
    親自為之，豈會委託徐旨平簽名，益見被告等蓄意誣告云云。
二、按犯罪之被害人得提起自訴，刑事訴訟法第三百十九條第一項定有明文，而新修
    正之刑事訴訟法第三百十九條第二項固規定，自訴之提起應委任律師行之；但依
    條文之規定，僅犯罪之被害人得提起自訴，並無許自訴人得委任代理人代為提起
    自訴之餘地，此與民事訴訟法得由訴訟代理人起訴之情形有異。又按文書由非公
    務員制作者，應記載年、月、日並簽名。其非自作者，應由本人簽名，不能簽名
    者，應使他人代書簽名，由本人蓋章或按指印。但代書之人應附記其事由並簽名
    ，刑事訴訟法第五十三條定有明文。經查，自訴人劉遠自訴被告等人誣告等一案
    ，其提出之自訴狀，自訴人欄並未由自訴人蓋章或簽名，僅由自訴代理人陸正康
    律師在具狀人欄蓋該律師之印章，有卷附自訴狀及自訴補充理由狀附原審卷可按
    （見原審卷第四頁背面、第一○八頁背面、第一八八頁背面），核與首揭規定不
    合，難認本件已有合法之自訴。雖自訴人於第一審委任陸正康律師，但自訴代理
    人之得於訴訟中為訴訟行為，以訴訟合法成立為其前提，究不得謂自訴代理人得
    代自訴人提起自訴，亦不得謂委任狀之提出，即視為自訴狀之提出，也不得謂自
    訴代理人已到場為訴訟行為，即謂其不合法業已補正。另外，舊刑事訴訟法第三
    百二十條第四項規定：「自訴人不能提出自訴狀者，得以言詞為之。」九十二年
    二月六日修正之刑事訴訟法已刪除此規定，依刑事訴訟法施行法第七條之三規定
    ，九十二年一月十四日修正通過之刑事訴訟法施行前，已繫屬於各級法院之案件
    ，其以後之訴訟程序，應依修正刑事訴訟法終結之，但修正刑事訴訟法施行前已
    依法定程序進行之訴訟程序，其效力不受影響。本件自訴人於八十四年二月七日
    原審調查時陳稱：「告乙○○等三人誣告、偽造文書等」云云（見原審卷第六十
    頁）。時在新修正之刑事訴訟法施行前，其效力原不受刑事訴訟法修正後刪除得
    以言詞自訴規定之影響，但自訴人並無不能提出自訴狀之情形，故無得以言詞自
    訴規定之適用。
三、次按起訴或其他訴訟行為，於法律上必備之程式有欠缺而其情形可補正者，法院
    應定期間，以裁定命其補正，刑事訴訟法第二百七十三條第三項定有明文。此項
    關於第一審審判之規定，依同法第三百六十四條，亦為第二審所準用，而自訴人
    於原審提起自訴時，漏未在自訴狀上簽名或蓋章，此項程式上之欠缺並非不可補
    正，法院自應先以裁定命為補正（最高法院九十年度台上字第四五二一號判決發
    回意旨參看）。惟查，自訴人於九十年九月十八日死亡，有
    書附卷可據（見本院重上更卷(三)號卷八三至八四頁），本院前審尚不及命自訴人
    補正自訴狀簽名或蓋章前，自訴人便已死亡，此項程式上之欠缺自無從補正。雖
    自訴人之妻丁○○○於九十年九月二十八日具狀聲明承受訴訟（見本院重上更(三)
    字卷八○至八一頁），然承受訴訟須以合法之訴訟存在為前提，本件因自訴人死
    亡，無從補正自訴狀欠缺簽名或蓋章之程式上欠缺，為不合法之自訴，丁○○○
    對不合法之自訴聲明承受訴訟，自不生承受之效力，本院亦無從命非為自訴人之
    丁○○○補正上開自訴狀程式之欠缺。
四、再按，起訴之程序違背規定者，應諭知不受理之判決。刑事訴訟法第三百零三條
    第一款定有明文。查本件自訴為不合法有如前述，原審未先究明，竟為實體判決
    ，自有違誤；自訴人上訴意旨就實體事項指摘原判決不當雖無理由，但原判決既
    有可議，應予以撤銷改判，另為不受理之判決，並不經言詞辯論為之。
五、至於犯罪之被害人死亡者，得由法定代理人、直系血親或配偶為之（提起自訴）
    ，刑事訴訟法第三百十九條第一項定有明文，本件自訴人雖已死亡，但其直系血
    親或配偶非不得另行提起自訴，附此敘明。
據上論斷，應依刑事訴訟法第三百六十九條第一項前段、第三百六十四條、第三百四
十三條、第三百零三條第一款、第三百零七條，判決如主文。
中　　　華　　　民　　　國　　九十三　　年　　　七　　　月　　 二十 　　日
                              臺灣高等法院刑事第三庭
                                  審判長法  官  張　連　財
                                        法  官  黃　金　富
                                        法  官  林　明　俊
右正本證明與原本無異。
如不服本判決，應於收受送達後十日內向本院提出上訴書狀，其未敘述上訴之理由者
並得於提起上訴後十日內向本院補提理由書（均須按他造當事人之人數附繕本）。
                                        書記官  蕭　進　忠
中　　　華　　　民　　　國　　九十三　　年　　　七　　　月　　二十一　　日
